臺灣臺北地方法院民事判決　　　　　　　96年度訴字第2919號
原　　　告　保利錸光電股份有限公司
法定代理人　王成鐘
訴訟代理人　柯清貴律師
被　　　告　新星株式會社(即日本商新星工
　　　　　　程股份有限公司)
　　　　　　　　　　　　1-2.
法定代理人　甲○○○
訴訟代理人　劉錦樹律師
上列當事人間返還不當得利事件，本院於中華民國96年7月18日
言詞辯論終結，判決如下：
    主  文
被告應給付原告日幣貳仟萬元，及自民國九十六年三月三十一日
起至清償日止，按年息百分之五計算之利息。
原告其餘之訴駁回。
訴訟費用由被告負擔。
本判決第一項於原告以新台幣壹佰捌拾捌萬元為被告供擔保後，
得假執行。但被告如以新台幣伍佰陸拾萬肆仟元或同面額之依中
華民國銀行法設立之銀行無記名可轉讓定期存單為原告預供擔保
，得免為假執行。
原告其餘假執行之聲請駁回。
    事實及理由
甲、程序方面：
    一、本件原告法定代理人於起訴時為乙○○，繼於本院審理
        期間變更為王成鐘，業聲請承受訴訟並提出公司變更登
        記事項卡為證，經核並無不合，應予准許。
    二、本件涉訟之被告為日本商，係屬外國法人，故本件就人
        的部分具有涉外因素。且原告起訴主張者乃請求返還不
        當得利之法律關係，核本件性質屬於私法案件，是本件
        應為涉外私法案件，而有涉外民事法律適用法之適用。
        又原告係請求因兩造於民國94年2月2日合意解除量產機
        買賣契約中有關塗佈機之部分，原告就原已給付被告之
        款項日幣1億1100萬元，其中日幣2,000萬元（下稱系爭
        款項）部分充作伊向被告採購，暫置於被告處「塗佈機
        零組件」之價金，並於同日簽訂塗佈機零組件買賣合約
        書（合約書編號B94001，下稱系爭買賣契約）之契約，
        惟系爭買賣契約因兩造並未就買賣價金達成意思表示合
        致而不成立。基此，被告自應將系爭款項返還原告，依
        法庭地法即我國民法判斷，此一法律關係應定性為法律
        行為發生債之關係，依涉外民事法律適用法第6條第1項
        之規定，其成立要件及效力，依當事人意思定其應適用
        之法律。查依原告所提出兩造不爭執真正之系爭買賣契
        約第9條第2項明文約定：「本契約若有未盡事宜，須依
        中華民國法律為準據法。」是當事人之意思，本件之準
        據法應適用中華民國之法律，合先敘明。
    三、按法院於確定判決理由中，對訴訟標的以外當事人所主
        張或抗辯之重要爭點，本於兩造辯論之結果所為之判斷
        結果，除有顯然違背法令，或當事人提出新訴訟資料足
        以推翻原判斷之情形外，於同一當事人間，就與該重要
        爭點有關之他訴訟，不得再為相反之主張，法院亦不得
        作相異之判斷而言，此即所謂之爭點，其乃源於訴訟上
        之誠信原則及當事人公平之訴訟法理而來。是「爭點效
        」之適用，除理由之判斷具備「於同一當事人間」、「
        非顯然違背法令」及「當事人未提出新訴訟資料足以推
        翻原判斷」等條件外，必須該重要爭點，在前訴訟程序
        已列為足以影響判決結果之主要爭點，經兩造各為充分
        之舉證，一如訴訟標的極盡其攻擊、防禦之能事，並使
        當事人適當而完全之辯論，由法院為實質上之審理判斷
        ，前後兩訴之標的利益大致相同者，始應由當事人就該
        事實之最終判斷，對與該重要爭點有關之他訴訟負結果
        責任，以符民事訴訟上之誠信原則。（最高法院96年度
        台上字第633號判決參照）查與本件相關之前訴訟即臺
        灣高等法院95年度國貿上字第7號判決（下稱前案判決
        ）中，被告對於原告之主張在前案之抗辯，其中之一爭
        點即提及：原告就以2,000萬元（下稱系爭款項）部分
        充作伊向被告採購暫置於被告處塗佈機零組件之價金，
        並於同日簽訂塗佈機零組件買賣合約書（合約書編號
        B94001，下稱系爭買賣契約）之契約，因「兩造間既就
        買賣標的之價格存有認知上之差距，且迄未就買賣標的
        及價金達成最後之合意，自屬就契約重要之點未達成合
        意，以致買賣契約尚未成立，故伊即未因而受有契約對
        價之利益，自無返還之可能。」（見前案判決第3頁）
        ，且該點抗辯，業經兩造主張舉證後，由前案判決採擇
        ，認定「兩造於簽訂系爭買賣契約書時，雖已約定總價
        金為2,000萬元，惟並未特定買賣標的物，已如上述，
        是依上揭規定，應認兩造間之買賣契約於簽訂系爭買賣
        契約書時尚未成立。兩造嗣後雖均同意將系爭零組件特
        定為彼等間之買賣標的，然對於系爭零組件之買賣價金
        仍未達成合致意思表示，亦如上述，而兩造復未約定被
        上訴人需接受上訴人（按即本案原告）就系爭零組件所
        提出之賣賣價金之要求，從而，仍難認兩造間就系爭零
        組件之買賣契約業已成立，是被上訴人（按即本案被告
        ）所為兩造間就系爭零組件之買賣價金尚未達成合致意
        思表示，該買賣契約尚未成立之抗辯 (見原審卷二9、
        21、22頁)，洵屬可取。……」（見前案判決第6頁）並
        以此點認定作為駁回原告於前案請求之重要論點，且前
        後兩案之訴訟利益均屬相同（均為日幣2000萬元），應
        認本件兩造間就「系爭買賣契約尚未成立」之前案判決
        理由中之判斷，在未提出新的重要資料足以推翻前案判
        決之判斷前，有「爭點效」之適用，先予敘明。
乙、實體方面：
    一、原告主張：原告（原名協臻光電股份有限公司）於93年
        2月6日與被告簽訂買賣契約書（編號B93008），向被告
        購買偏光膜製造設備相關聯的設備、裝置。原告依約支
        付定金4億8000萬元。嗣94年2月2日兩造再簽署增補契
        約書（編號B93008-3），約定解除編號B93008契約中關
        於塗佈機之部分契約，原告就該部分已付契約之價金1
        億1100萬元部分，被告應於94年2月21日前返還9100萬
        元，另所餘系爭款項2000 萬元則充作原告向被告採購
        塗佈機零組件之價金。同日兩造簽訂塗佈機零組件買賣
        契約（編號B94001即系爭買賣契約），然系爭買賣契約
        經前案判決認定兩造價金及零組件數量未達意思合致而
        不成立，認原告解約不合法，駁回原告前案之請求。本
        件系爭買賣契約既不成立，被告原應於合意解除契約時
        返還系爭款項卻不返還，經原告另於前案判決確定後之
        96年3月21日以台北郵局31支局第164號存證信函，催告
        被告於函到3日內返還系爭款項，該信函業於同年月27
        日寄達，爰依解除契約及不當得利之法律關係，請求原
        告返還2000 萬及法定遲延利息。並聲明：（一）被告
        應給付原告日幣2000萬元，及自民國94年2月3日起至清
        償之日止，按週年利率5%計算之利息。（二）原告願供
        擔保，請准宣告假執行。
    二、被告則以：兩造於94年2月2日所簽定之系爭買賣合約，
        其合約書第2條「內容：即乙方原聲請甲方解除塗佈機
        買賣契約後，乙方原準備之塗佈機零組件，明細如附件
        。」、第3條「金額：日幣二千萬元整。（Invoice總額
        日幣二千萬元整）」可知雙方已約定交易金額為2000萬
        元；交易標的為系爭契約第2條所定被告已採購之塗佈
        機零組件，可知已有預定範圍之數宗給付，即已具有適
        法、可能、確定之給付標的，故知就系爭買賣契約之必
        要之點，即買賣價金與標的，雙方已有意思表示合致，
        系爭買賣契約業已成立，只是該業已成立之買賣契約為
        選擇之債，但因原告尚未行使選擇權，故被告尚不能為
        給付，故而原告以系爭買賣契約未成立，請求被告返還
        2000萬元，為無理由等語置辯。並聲明：（一）原告之
        訴駁回。（二）如受不利判決，被告願供現金或等值之
        金融機構無記名可轉讓定期存單為擔保，請准免為假執
        行之宣告。
    三、查原告主張兩造於93年2月6日與被告簽訂買賣契約書（
        編號B93008），向被告購買偏光膜製造設備相關聯的設
        備、裝置，原告依約支付定金4億8000萬元。嗣94年2月
        2日兩造再簽署增補契約書（編號B93008-3），約定解
        除編號B93008契約中關於塗佈機之部分契約，原告已付
        該部分契約之價金1億1100萬元部分，被告應於94年2月
        21日前返還9100萬元，所餘款2000萬元充作原告向被告
        採購塗佈機零組件之價金。同日兩造簽訂塗佈機零組件
        買賣契約（編號B94001即系爭買賣契約），然系爭買賣
        契約經前案判決認定兩造價金及零組件數量未達意思合
        致而不成立，認原告解約不合法，並以此為由，駁回原
        告前案之請求等情，業據提出93年2月6日兩造所簽訂之
        量產機買賣契約書、94年2月2日兩造所簽訂之「增補契
        約書」、系爭買賣契約之契約書、備忘錄、本院94年度
        國貿字第15號判決書、台灣高等法院95年度國貿上字第
        7號判決書等件之影本為證，復為被告所不爭執，自堪
        信為真實。
    四、被告雖抗辯稱：本件兩造系爭契約業已成立，只是該已
        成立之買賣契約為選擇之債，但因原告尚未行使選擇權
        ，故而被告尚不能為給付云云，然查，本件兩造間就「
        系爭買賣契約尚未成立」之前案判決理由中之判斷，在
        未提出新的重要資料足以推翻前案判決之判斷前，有「
        爭點效」之適用，本院前已敘明，兩造及本院依前揭說
        明，基於誠信原則，應受前案判決理由中就該點事實判
        斷之拘束，是被告於本案中再行爭執契約業已成立云云
        ，並無理由。
    五、按兩造先前就有關之契約，且就其中被告於合意解除塗
        佈機契約後應返還之系爭款項2000萬元部分，原約定作
        為系爭買賣契約之價金，而今系爭賣賣契約既未成立，
        則被告保有系爭款項，即屬無法律上之原因。從而，原
        告依解除契約及不當得利之法律關係，請求被告返還系
        爭款項2000萬元，即有理由。
    六、末按給付無確定期限者，債務人於債權人得請求給付時
        ，經其催告而未為給付，自受催告時起，負遲延責任，
        其經債權人起訴而送達訴狀，與催告有同一之效力，民
        法第229條第2項訂有明文，又應付利息之債務，其利率
        未經約定，亦無法律可據者，週年利率為百分之五，民
        法第203條亦定有明文。查本件兩造就塗佈機部分之契
        約係屬合意解除，為兩造所不爭執，於此並不當然適用
        民法第259條之規定（最高法院59年台上字第4297號判
        例參照），，此可由其他款項9100萬元兩造係約定被告
        應於94年2月21日返還，並未加計利息可知，故而原告
        主張被告應自受領翌日（94年2月3日）加計利息，並不
        可採。又本件系爭款項之性質雖係屬不當得利，但亦無
        證據證明被告自受領時起即明知無法律上原因，是系爭
        款項應自前案判決確定後原告限期催告返還而被告拒不
        返還時，起算法定遲延利息，始屬妥當。又本件原告於
        前案判決確定後之96年3月21日以台北郵局31支局第164
        號存證信函，催告被告於函到3日內返還系爭款項，該
        信函業於同年月27 日寄達，業據原告提出該存證信函
        及回執影本為證，則被告自應於96年3月31日起就系爭
        款項給付法定遲延利息。從而，原告以兩造間就系爭買
        賣契約不成立，依據不當得利之法律關係，請求被告應
        給付原告如主文第一項所示，為有理由，應予准許。逾
        此部分即無理由，應予駁回。
丙、假執行之宣告：
    兩造陳明願供擔保，聲請宣告假執行及免假執行，就原告勝
    訴部分，經核均無不合，爰各酌定相當擔保金額准許之，至
    原告敗訴部分，其聲請假執行即無依據，應予駁回。
丁、本件之事實及法律關係已臻明確，兩造之其餘主張陳述及攻
    擊防禦方法，對判決之結果無影響，爰不一一加以論述，附
    此敘明。
戊、訴訟費用之負擔：民事訴訟法第79條。
中　　華　　民　　國　　96　　年　　7 　　月　　31　　日
                民事第一庭      法　官　朱漢寶
以上正本係照原本作成
如對本判決上訴，須於判決送達後20日內向本院提出上訴狀
中　　華　　民　　國　　96　　年　　7 　　月　　31　　日
                  　　　　　　  書記官  陳彥樺
